【裁判字號】    92,婚,1097
【裁判日期】    921202
【裁判案由】    離婚
【裁判全文】
臺灣臺中地方法院民事判決                        九十二年度婚字第一○九七號
    原      告  乙○○
    被      告  甲○○
                        現應.
右當事人間請求離婚事件，本院於民國九十二年十一月十八日言詞辯論終結，判決如
左：
    主      文
准原告與被告離婚。
訴訟費用由被告負擔。
    事      實
甲、原告方面：
一、聲明：求為判決如主文所示。
二、陳述：原告與被告於民國七十四年六月二十一日結婚，婚後兩人設籍於台中縣豐
    原市，婚後不久被告動輒對原告言詞暴力，或粗暴傷害等不法侵害原告及同居家
    屬。原告為維護完整家庭，期被告能修正自己行為，雖一再相忍及百般規勸，亦
    無法挽回。詎料被告不知珍惜及收斂暴行，反而變本加厲，下手愈見凶殘，毫不
    留情動手毆打原告，致使原告傷痕累累。嗣於七十六年中旬，被告逕自將其戶籍
    遷至台南縣山上鄉山上村山上八一號後，雙方已無往來，迄今兩人分居已逾十六
    年，被告無故離家，棄家庭於不顧，長久如此，原告實已心力交瘁，使原告精神
    倍感痛苦，對兩造婚姻亦不敢抱以任何幸福之期待。是兩造感情既已破裂，難以
    維持婚姻關係，為此本於民法第一千零五十二條第一項第三款、第二項請求准許
    裁判離婚。
三、證據：提出戶籍謄本一紙，戶口名簿影本一紙、台中縣大雅鄉員林村村長證明書
    一紙為證，並請求傳訊證人即原告女兒洪佳雯。
乙、被告方面：未於言詞辯論期日到場，亦未提出任何書狀作何聲明或陳述。
丙、本院依職權函請台南縣山上鄉戶政事務所查察被告之戶籍資料，並函請轄區派出
    所查察被告設籍住居情形。
    理    由
一、本件被告受合法之通知，無正當理由，未於言詞辯論期日到場，經核無民事訴訟
    法第三百八十六條所列各款之情形，爰依原告之聲請，准由其一造辯論而為判決
    。
二、原告主張兩造於民國七十四年六月二十一日結婚，婚後兩人設籍於台中縣豐原市
    ，期間被告生氣時，即多次無故毆打原告，嗣於七十六年中旬，被告逕自將其戶
    籍遷至台南後，雙方已無往來，迄今兩人分居已逾十六年，被告無故離家，棄家
    庭經濟於不顧之事實業據其提出戶籍謄本、戶口名簿、台中縣大雅鄉員林村村長
    證明書在卷可稽，復據證人即原告女兒洪佳雯到庭證述：「他（即被告）回台南
    後就沒有聯絡過，他也沒有打電話或回來看過我們。」等語（見本院九十二年八
    月二十八日言詞辯論筆錄）。再者，經本院依職權函請臺南縣警察局新化分局派
    員查訪被告是否實際居住於戶籍地之結果，業經該分局函覆「被告離家近十年均
    未返家」，此有該分局九十二年九月二十九日化警戶字第九二○○○一二二六號
    函文一紙在卷可參，經核與原告主張之情節悉相符合。是衡之上情，可證原告主
    張被告自離家後，即未再與原告同居生活乙節，堪信為真實。是依前揭證據及證
    人證詞觀之，原告主張被告自離家後兩造分居十餘年乙情，自應信為真實。
三、第按民法第一千零五十二條第二項之抽象離婚事由，係以「有前項（即第一項具
    體離婚事由）以外之重大事由，難以維持婚姻者，夫妻之一方得請求離婚但其事
    由應由夫妻之一方負責者，僅他方得請求離婚」為要件。是對於家庭生活之美滿
    幸福，有妨礙之情形，即得認其與此之所謂難以維持婚姻之重大事由相當。（最
    高法院七十九年台上字第一○四○號判決及八十六年度第二次民事庭會議決議可
    資參照）。至於是否有難以維持婚姻之重大事由，其判斷標準為婚姻是否已發生
    破綻而無回復之希望，此不可僅由原告已喪失維持婚姻意欲之主觀面加以認定，
    而應依客觀的標準，即難以維持婚姻之事實，是否已達於倘處於同一境況，任何
    人均將喪失維持婚姻希望之程度以決之（最高法院八十七年度台上字第一三０四
    號判決意旨參照）。再按婚姻係以夫妻之共同生活為目的，配偶應互信互賴、相
    互協力，以保持共同生活之圓滿、安全及幸福，因而夫妻應相互尊重以增進情感
    和諧及誠摯之相處，此為維持婚姻之基礎，若此基礎不復存在，致夫妻無法共同
    生活，無復合之可能者，即應認有難以維持婚姻之重大事由存在。另參諸最高法
    院八十六年度台上字第六０六號判決要旨載：「民法親屬編於七十四年修正後，
    於第一千零五十二條增列第二項離婚事由之概括規定，准『有前項以外之重大事
    由，難以維持婚姻者，夫妻之一方得請求離婚』，其目的在使夫妻請求裁判離婚
    之事由較富彈性。是夫妻間發生之情事，苟足使婚姻難以維持，即無不准依該條
    第二項訴請離婚之理，不因當事人併據同一事實主張有該條第一項離婚原因而有
    不同」。暨同院八十六年三月四日八十六年度第二次民事庭會議決議載：「民法
    親屬編於民國七十四年修正後，於第一千零五十二條增列第二項離婚事由之概括
    規定，其目的在使夫妻請求裁判離婚之事由較富彈性。是夫妻間發生足使婚姻難
    以維持之重大事由者，雖不符合該條第一項所列各款情形，亦無不准依該法條第
    二項訴請離婚之理」等見解，可知為符合現代多元化社會生活需要，使裁判離婚
    之事由較富彈性，當婚姻破裂，夫妻已無共同生活之實質時，即得請求離婚。
四、揆之上開法律之立法意旨，乃係參照各國離婚法採破綻婚之立法趨勢，增列上開
    概括性之規定，期使裁判離婚較富彈性。且按婚姻係男女以終生生活為目的之共
    同生活關係，此共同生活體，不但須夫妻營共同生活，且負起保護養育其子女之
    義務，倘事實上已經分居各自獨立生活多年，雙方誠摰互信之感情基礎，已經不
    復存在，依一般人之生活經驗，顯然難期修復，雙方共同生活的婚姻目的已經不
    能達成，而其事由之發生，依一般社會感情，尚難認為應完全歸責於夫妻之一方
    時，應可認係民法第一千零五十二條第二項所定難以維持婚姻之重大事由，而許
    夫妻雙方為離婚之請求，否則，勉強維持婚姻之形式，反而會對雙方各自追求幸
    福生活之機會造成不必要之限制。經查，被告於七十六年中旬將戶籍遷至台南縣
    山上鄉山上村山上八一號，而與原告分居後即不知去向，再觀之被告上開行為，
    衡諸常情，被告既知原告住處及電話，若誠摯地希望與原告共同負起對家庭之責
    任，被告更應勉力為之，被告竟拋棄家庭，單獨一人離家他去，被告不思婚姻乃
    一男一女之兩性結合，以組織家庭，共同生活為目的，且夫妻生活貴在相互扶持
    ，且此依社會上一般觀念為體察，被告有此行為，著實對兩造的家庭產生不良的
    影響。是綜上各情，參互以觀，兩造既自七十六年中旬與原告分居後，已逾十年
    未曾聯絡，兩造分居迄今，形同陌路，早已不營夫妻之共同生活，而被告對原告
    生活情況，早已不加聞問，婚姻中夫妻彼此扶持之特質蕩然無存，更遑論心靈之
    契合，宛如兩個個體分別存在，婚姻之意義盡失，而同居義務及扶助乃夫妻關係
    最重要之基礎，捨此則難期婚姻關係之穩定與健全，再斟酌婚姻關係中當事人之
    行為、態度、年齡、性格、教育程度、別居狀態及其時間之久暫綜合考量，應認
    兩造間存有難以維持婚姻之重大事由，且其不能同居之原因係由於被告逕自離家
    在外所致，被告就其分居在外，復未舉證其有正當理由。按本件兩造間既分居十
    餘年，且被告既非無謀生能力，竟就家庭生活費，置諸不問，又不營夫妻之共同
    生活，即無夫妻之情分，亦無夫妻共同生活之實，此顯與婚姻係一男一女之兩性
    結合，以組織家庭，共同生活為目的之宗旨相違背，原告主張兩造間有不能維持
    婚姻之重大事由，核屬有據，而兩造間之婚姻既已生破綻而顯無回復之希望，從
    而原告訴請裁判離婚，洵屬正當。本院參酌上開事證及德國、瑞士關於別居期間
    （三年至五年不等）之規定，認為兩造間之婚姻已生破綻，客觀上確實難以繼續
    維持婚姻共同生活，且顯無回復之希望，而其分居之責任應歸屬於被告，從而原
    告依上揭理由請求離婚，為有理由。從而原告依民法第一千零五十二條第二項請
    求判決離婚，洵屬正當，應予准許。
五、結論：本件原告之訴為有理由，並依民事訴訟法第三百八十五條第一項前段、第
    七十八條判決如主文。
中      華      民      國    九十二    年     十二     月      二      日
                                      臺灣台中地方法院家事法庭
                                          法     官   楊  熾  光
右正本證明與原本無異。
如不服本判決，應於送達後廿日內，向本院提出上訴狀並表明上訴理由，如於本判決
宣示後送達前提起上訴者，應於判決送達後廿日內補提上訴理由書（須附繕本）。
中      華      民      國    九十二    年     十二     月      二      日
                                          法院書記官  何  俞  瑩


司法院資訊處製作；財團法人民間司法改革基金會備份。
